【裁判字號】    97,消債更,331
【裁判日期】    980427
【裁判案由】    更生事件
【裁判全文】
臺灣臺北地方法院民事裁定         97年度消債更字第331號
聲  請  人
即債務人    甲○○
代  理  人  姚本仁  律師
上列當事人因消費者債務清理事件聲請更生，本院裁定如下：
    主  文
聲請駁回。
聲請費用由聲請人負擔。
    理  由
一、按債務人與金融機構協商成立者，不得聲請更生或清算，但
    因不可歸責於己之事由，致履行顯有重大困難者，不在此限
    ；本條例施行前，債務人依金融主管機關協調成立之中華民
    國銀行公會會員辦理消費金融案件無擔保債務協商機制與金
    融機構成立之協商，準用前項之規定，消費者債務清理條例
    （下稱本條例）第151條第5項、第6項分別定有明文。又聲
    請更生或清算不合程式或不備其他要件者，法院應以裁定駁
    回之，但其情形可以補正者，法院應定期間先命補正，復為
    本條例第8條所明定。次按依債務人與金融機構協商成立者
    ，除非因不可歸責於己之事由，致履行顯有重大困難，否則
    不得聲請更生或清算，本條例第151條第5項規定意旨甚明。
    是債務清償方案成立後，固由債務人按其條件履行，惟需於
    其後發生情事變更，在清償期間收入或收益不如預期，致該
    方案履行困難甚或履行不能，因不可歸責於己，始能聲請更
    生或清算。此項規定旨在避免債務人任意毀諾已成立之協商
    ，濫用更生或清算之裁判上債務清理程序，蓋以債務清償方
    案係經當事人行使程序選擇權所為之債務清理契約，債務人
    應受該成立之協議所拘束。債務人既已與金融機構協商成立
    ，如認該協商方案履行有其他不適當情形，自仍應再循協商
    途徑謀求解決。
二、查本件聲請人即債務人向本院聲請更生之意旨略以：其於消
    費者債務清理條例施行後，曾於民國96年1月8日以書面向最
    大債權金融機構即債權人台新國際商業銀行股份有限公司（
    下稱台新銀行）請求共同協商債務清償方案，約定自96年2
    月起，分120期，利率0%，每月10日繳交新台幣（下同）19,
    728元。債務人每月收入約有58,138元，扣除房租、生活必
    要費用，及償還合作金庫4,240元及彰化銀行公教貸款13,50
    0元（聲證4、5參照），計17,740元後，已不足以償還協商
    金額，故繳納14期即無力清償，不得已而毀諾，此顯有不可
    歸責於聲請人之事由，致履行顯有重大困難，爰請求裁定准
    予更生云云。
三、經查：
（一）聲請人前於96年1月8日參與銀行公會協商機制，與台新銀
      行達成分期還款協議，自96年2月起，分120期，利率為0
      ％，每期攤還19,728元，且債務人自該協議成立之日起清
      償14期，嗣於97年7月間毀諾，此有上開協議書、無擔保
      債務還款計劃、陳報狀及98年4月3日債權銀行即台新銀行
      陳報狀及其附件六之處理紀錄表在卷可稽，可認為真實。
      聲請人自陳每月可得退休金約46,138元，另擔任兼課教師
      每月收入約12,000元，惟經本院函查台北市立南港高級中
      學所得資料計算，聲請人於96年2月起至97年7月止，擔任
      兼課教師所得共計358,670元，平均每月約為18,877元（
      南港高中北市港高人字第09730543600號函及其附件薪資
      資料參照），故聲請人協商後每月收入應為65,015元（46
      ,138+18,877=65,015），且聲請人之配偶藍芳莉係民國55
      年10月22日出生，此有戶籍謄本1紙（聲證8）在卷可稽，
      自身應有足夠工作能力，無需債務人撫養，則參酌97年度
      主計處頒佈之台灣省每人最低生活費標準9,829元為準據
      計算，債務人每月所得扣除生活支出及撫養親屬所需費用
      後，尚餘35,528元（65,015-9,829x3=35,528），仍高於
      債務協商後每月所需繳納之金額，並非有不能清償債務之
      虞。
（二）雖聲請人稱因每月需償還合作金庫、彰化銀行公教貸款共
      17,740元，已如前述，故無力清償協商金額而毀諾，惟該
      債務係自聲請人協商前已開始繳納（聲證4、聲證5參照）
      ，非於協商成立後須額外負擔之金額，足見聲請人於協商
      當時應已預見將來仍需繼續負擔該筆支出，始與台新銀行
      達成每月還款19,728元之協議，而非嗣後發生不可歸責於
      己之事由致履行困難或履行不能。
（三）末查，依美商花旗銀行98年4月2日民事陳報狀以觀，聲請
      人日前使用信用卡消費內容多為預借現金、百貨公司購物
      、3C商場購物等，有聲請人消費明細附卷可稽，多半非生
      活必要支出，且具奢侈、浪費之性質，則任由其利用更生
      程序規避因過度花費造成之債務，亦有未當。申言之，更
      生之目的在使全體債權人獲得公平之受償，並使債務人在
      經濟上得有更生之機會，防止社會經濟發生混亂。上開制
      度並非在使債務人恣意消費所造成之債務，轉嫁予債權人
      負擔實之債務人，倘債務人於聲請更生或清算前之相當期
      間內，利用信用金融之機會，恣意為非屬通常生活所需之
      鉅額消費或作奢侈性、浪費性之消費，而不在意日後履行
      返還之能力，濫用更生或清算程序以規避其應負擔之償還
      責任，自與前開立法本旨有違。
四、綜上所述，本件債務人聲請更生，既違背消費者債務清理條
    例第151條第5項之規定，且上開欠缺又屬無從補正，依上說
    明，自應駁回其更生之聲請，爰裁定如主文。
中    華    民    國    98    年    4     月    27    日
                  民事第二十二庭法      官  余學淵
上為正本係照原本作成。
如不服本裁定，應於裁定送達後10日內，以書狀向本院提出抗告
，並繳納抗告費新臺幣1千元。
中    華    民    國    98    年    4     月    27    日
                                書  記  官  簡素惠


司法院資訊處製作；財團法人民間司法改革基金會備份。
